【裁判字號】    89,訴,4
【裁判日期】    900831
【裁判案由】    業務過失致死
【裁判全文】
臺灣新竹地方法院刑事判決                              八十九年度訴字第四號
    公  訴  人  臺灣新竹地方法院檢察署檢察官
    被      告  甲○○
    選任辯護人  耿淑穎律師
                王彩又律師
    被      告  乙○○
    選任辯護人  李文傑律師
                林建鼎律師
右列被告因業務過失致死案件，經檢察官提起公訴（八十七年度偵字第四四三一號、
八十八年度偵字第八一七七號)，本院判決如左：
    主  文
甲○○從事業務之人，因業務上之過失致人於死，處有期徒刑伍月，如易科罰金，以
百元折算壹日。緩刑年。
乙○○從事業務之人，因業務上之過失致人於死，處有期徒刑拾月，緩刑伍年。
    事  實
一、甲○○係新竹市○○路○段三四六號甲○○婦產科診所之醫師（亦為該診所負責
    人），係以從事醫療行為為其業務之人；乙○○為經過受訓領有合格執照之麻醉
    護士，平日係支援在新竹縣市各醫院、診所，以從事為病患實施麻醉注射之醫療
    行為為其業務之人。適由甲○○實施定期產前檢查懷孕已達四十週之孕婦劉聰慧
    ，於民國八十七年六月二十九日下午七時三十分許，因落紅、不規則宮縮及子宮
    頸擴張二公分等症狀至甲○○處看診、待產，待產中，於同日晚上十時十分許，
    發現胎兒監視器出現有胎兒心跳過速現象，經甲○○建議、劉聰慧之夫丙○○同
    意改以剖腹方式生產，甲○○旋即通知麻醉護士乙○○到場為孕婦實施麻醉注射
    ，以利其手術之進行。甲○○為一領有合格執照之婦產科專科醫師，其在指示麻
    醉護士乙○○為孕婦劉聰慧實施麻醉注射時，本應注意於指示乙○○取藥時，應
    親自核對藥劑容器之標籤外觀，或口頭詢問乙○○，以確認其準備注射之藥劑無
    誤；而乙○○在甲○○之指示下，為孕婦劉聰慧實施麻醉注射時，亦應注意在取
    藥時，須核對藥劑容器之標籤外觀，以確認注射之藥劑無誤，避免危險之發生，
    且依其等智識、能力及當時況狀並無不能注意之情事，詎其二人竟均疏未注意及
    此，甲○○於指示乙○○取藥時，未親自核對藥劑容器之標籤外觀，或口頭詢問
    乙○○要求其確認所準備之藥劑無誤，而乙○○於準備藥劑時，亦疏未注意核對
    藥劑容器之標籤外觀，致其於同日晚上十一時四十分許，在該診所之手術房內抽
    取藥劑時，誤將止血劑（Transamin）認為係麻醉劑（Marcaine）而抽取備用，
    並在對孕婦劉聰慧施打腰椎麻醉時，將誤裝之上開止血劑打入劉聰慧之腰椎內，
    劉聰慧旋即感到身體癢並出現紅疹，約五分鐘後有抽筋情形，甲○○即指示乙○○予以施打抗組織胺藥物（vena-B6），並電詢麻醉專科醫師陳忠麟，兩人在通
    話中，乙○○再度確認藥劑後，始發現有上開錯將止血劑認係麻醉劑之情事，而
    告之甲○○，甲○○隨即電請陳忠麟到場協助，其後於同日晚上十一時五十二分
    許，孕婦劉聰慧在甲○○之戒護下，由救護車轉往臺北榮民總醫院實施急救，於
    翌日（三十日）凌晨一時三十五分許到達臺北榮民總醫院，惟劉聰慧因腰椎麻醉
    錯用止血劑，致急性腦水腫合併腦疝形成，經急救無效，於同日凌晨四時二十分
    許不治死亡，其體內之胎兒亦腹死胎中。嗣甲○○、乙○○與被害人家屬在新竹
    市東區調解委員會成立調解，各分別同意賠償新台幣（下同）三百萬元及二百萬
    元。
二、案經被害人劉聰慧之夫丙○○告訴暨臺灣新竹地方法院檢察署檢察官相驗後自動
    檢舉偵查起訴。
    理  由
一、訊據被告乙○○對於右揭犯罪事實供承不諱，另被告甲○○則矢口否認右揭犯罪
    事實，辯稱：本件係因護士拿錯藥，非伊之過失，伊之指示正確，但護士拿錯藥
    ，豈能要伊負責？在乙○○準備打針之前，伊在開刀房門口有問他準備好了沒有
    ，針劑拿對了否？她說準備好了，伊才去做手術前的準備工作，因此乙○○拿錯
    藥，非伊所能注意，伊發現護士打錯藥後，已盡最大之能力挽救，雖無法救回孕
    婦及胎兒，但伊並無過失云云。經查：
（一）孕婦劉聰慧於右揭時地，因以剖腹方式生產，在麻醉護士乙○○實施麻醉注射
      時，誤將止血劑（Transamin）認為係麻醉劑（Marcaine）而抽取備用，並在
      對孕婦劉聰慧施打腰椎麻醉時，將誤裝之上開止血劑打入劉聰慧之腰椎內，致
      劉聰慧因腰椎麻醉錯用止血劑，致急性腦水腫合併腦疝形成，經急救無效，於
      八十七年六月三十日凌晨四時二十分許不治死亡，其體內之胎兒亦腹死胎中等
      情，已據被告乙○○、甲○○供承不諱，核與告訴人即被害人之夫丙○○、證
      人即曾到場協助之麻醉專科醫師陳忠麟、救護車駕駛林瑞庸、為劉聰慧急救之
      臺北榮民總醫院醫師趙灌中等人證述之情節相符，並有劉聰慧之病歷一件可參
      ，復經臺灣新竹地方法院檢察署檢察官督同法醫師相驗屬實，製有勘驗筆錄、
      解剖筆錄、相驗屍體證明書、驗斷書、法務部法醫研究所八十七年三月二十四
      日（八七）法醫所醫鑑字第０六三三號鑑定書等在卷可憑。
（二）按麻醉護士在醫師指示下，對孕婦實施麻醉注射之醫療行為時，本應注意於取
      藥時，須核對藥劑容器之標籤外觀，以確認注射之藥劑無誤，避免危險之發生
      。查被告乙○○為一經過受訓領有合格執照之麻醉護士，自應注意並能注意前
      開規定，且依其智識、能力及當時況狀並無不能注意之情事，詎其竟疏未注意
      及此，而於準備藥劑時，疏未注意核對藥劑容器之標籤外觀，致其在抽取藥劑
      時，誤將止血劑（Transamin）認為係麻醉劑（Marcaine）而抽取備用，並在
      對孕婦劉聰慧施打腰椎麻醉時，將誤裝之止血劑打入劉聰慧之腰椎內，致劉聰
      慧因急性腦水腫合併腦疝形成，經急救無效不治死亡，其體內之胎兒亦腹死胎
      中，已如前述，則被告乙○○顯有過失，已至為明確，本件經送行政院衛生署
      醫事審議委員會鑑定之結果，亦同此認定，有行政院衛生署八十八年八月十八
      日衛署醫字第八八０五五六七四號函暨所附之該署醫事審議委員會第八八０七
      九號鑑定書各一件在卷可考。
（三）次按麻醉係屬醫師法第二十八條第一項所稱之醫療業務行為（見行政院衛生署
      八十八年十一月五日衛署醫字第八八０六四二六五號函）；此項醫療業務行為
      原則上須取得合法醫師資格者始得為之，雖例外在醫療機構於醫師指示下之護
      士亦得為之（醫師法第二十八條第一項規定可參），惟在醫師指示護士為醫療
      業務行為之情況下，醫師對依其指示而為醫療業務行為之護士，自當負有指揮
      、監督之責。又在麻醉手術實施前之取藥行為係屬醫療輔助行為，醫師在指示
      有適當訓練及經驗之合格護士準備麻醉用之藥物時，尚須親自核對藥劑容器之
      標籤外觀，或口頭詢問護士，以確認其準備注射之藥劑無誤，避免危險之發生
      。查甲○○為一領有合格執照之婦產科專科醫師，理應注意及此，且依其智識
      、能力及當時況狀並無不能注意之情事，詎其竟疏未注意上開規定，在指示麻
      醉護士乙○○為孕婦劉聰慧實施麻醉注射、取藥時，既未親自核對藥劑容器之
      標籤外觀，亦未口頭詢問乙○○要求其確認所準備之藥劑無誤，致未能及時發
      現乙○○有誤將止血劑（Transamin）認為係麻醉劑（Marcaine）而抽取備用
      之情事，而使被告乙○○在對孕婦劉聰慧施打腰椎麻醉時，將誤裝之止血劑打
      入劉聰慧之腰椎內，致劉聰慧因急性腦水腫合併腦疝形成，經急救無效不治死
      亡，其體內之胎兒亦腹死胎中，已如前述，則被告甲○○顯有監督疏失之過失
      ，已至為灼然，本件經送行政院衛生署醫事審議委員會鑑定之結果，亦同此認
      定，有行政院衛生署八十八年八月十八日衛署醫字第八八０五五六七四號函暨
      所附之該署醫事審議委員會第八八０七九號鑑定書、八十九年十月二十一日衛
      署醫字第０八九００二四四四０號函暨所附之該署醫事審議委員會第八九一八
      四號鑑定書、九十年七月十一日衛署醫字第０九０００四六六七三號函暨所附
      之該署醫事審議委員會第九００八０號鑑定書各一件在卷可憑。
（四）再者，孕婦劉聰慧係因腰椎麻醉錯用止血劑，致急性腦水腫合併腦疝形成，經
      急救無效不治死亡，其體內之胎兒亦腹死胎中等情，已如前述，則被告乙○○
      上開誤用藥劑與被告甲○○於指示乙○○取藥時，未確認藥劑無誤等之過失行
      為與被害人劉聰慧之死亡，其間具有相當因果關係，亦屬灼然。
（五）雖被告甲○○於本院審理時辯稱：在乙○○準備打針之前，伊在開刀房門口有
      問他準備好了沒有，針劑拿對了否？她說準備好了，伊才去做手術前的準備工
      作云云。然查，被告甲○○在指示乙○○實施麻醉、取藥時，並未親自核對藥
      劑容器之標籤外觀，亦未口頭詢問乙○○要求其確認所準備之藥劑無誤等情，
      業據共同被告乙○○迭於偵審中供陳明確，其供稱：「（如何確認是麻醉劑？
      ）我是從包裝中將麻醉藥劑拆封放在桌面上，我轉到右邊準備消毒包，回來後
      隨手拿了那桌上的藥注射入死者身上，過了二分鐘之久，死者說她難過李醫師
      進來，我便請示李醫師，便叫他太太請麻醉醫師來協助，在電話當中我才想起
      有小姐在傍邊會否藥有問題，我便再確認一下，是否那小姐有拿錯藥，．．．
      ，（當時桌面上有幾瓶藥劑？）沒有，只有我拿的那一瓶，後來再確認時桌上
      有二瓶，一瓶是麻醉劑，另一瓶是止血劑，（止血劑是何人拿出來的？）我不
      知道，我只知道有一小姐走傍邊過，當時我正整理消毒包。」（見八十七年度
      相字第四一八號相驗卷第一七頁）、「當天由我備藥，約十一點半我進去手術
      房急救車上的桌面乾乾淨淨的並沒有藥，只有一格一格的小盒子裡面裝有藥劑
      ，麻醉劑是裝在旁邊的鐵櫃裡，我將麻醉藥劑拿出放在桌面上並將外包裝撕開
      ，尚未將玻璃蓋打開，我即轉身去其他用品。我準備時有一位小姐自我後面走
      來不知道拿何物放在桌上，我就再轉身回來即將桌上的藥打開抽取，之後就消
      毒實施麻醉注射。我就問病人有無反應，這時李醫師就進來了，病人才出現過
      敏現象。（如何發現打錯藥？）因為一直沒有出現麻醉之現象，且有過敏現象
      ，才發覺不對勁。當時李醫師問我是否再補打一針，我看情形不對，我就問李
      醫師是否找麻醉醫師支援。李醫師在打電話時我才想到是否剛剛經過之小姐把
      止血劑放在桌上，我才想到是否打錯藥了，這時我才出去告訴李醫師說我打錯
      藥了。因為這二種藥劑的外觀很類似都是五ｃｃ的。」（見本院八十九年一月
      二十七日訊問筆錄）、「我在實施麻醉注射時，甲○○只探頭說可不可以之後
      就沒有在場指示。」（見八十九年十一月二十二日訊問筆錄）、「麻醉藥品是
      李醫師的，由我準備，（藥劑準備好後，被告甲○○有無與你確認藥物有無錯
誤或核對藥劑容器的外觀？）沒有，（在你實施注射前或實施注射時，甲○○
      有無與你口頭再次詢問或確認？）沒有，（你準備藥劑時，被告甲○○有無在
      場？）沒有，（你實施注射時，甲○○有無在場？）沒有，．．．每次李醫師
      都說可以麻醉了，沒有問說準備好了或針劑拿對否。」（見本院九十年八月十
      五日審理筆錄）；另被告甲○○供稱：「麻醉時我有在場，麻醉完我便換手術
      衣。」（見八十七年度相字第四一八號相驗卷第九頁背面）、「（施打麻醉時
      ，你有無在場？）有，我看見乙○○抽好藥，另一小姐也將劉聰慧抱好姿勢，
      我想應無問題便去換衣服，（為何拿錯藥？）我無法理解，是乙○○自己抽藥
      的。」（見八十七年度相字第四一八號相驗卷第一六頁）、「（手術中為何發
      生打錯藥的事？）他準備的工作我沒辦法監督，因備藥是他的工作。因我也要
      做我的準備工作，．．．（當時確實將止血劑誤當麻醉劑使用？）因為當時並
      不是我備藥的，只不過是打完針後一直沒有麻醉的效果，我才打電話去請問其
      他的麻醉醫師，此時病人也出現過敏現象，這時乙○○才發覺他打錯藥了．．
      ．這二種藥劑外觀有外包裝，因為這是經過消毒無菌的，．．．應該在要使用
      時才將外包裝打開，否則就有被污染的可能（見本院八十九年一月二十七日訊
      問筆錄）、「在手術之前我有我的工作，護士有護士的工作，乙○○在準備時
      我是有看一下，他應該等我換好衣服再實施麻醉的。」（見本院八十九年十一
      月二十二日訊問筆錄），是以，由被告甲○○之上開供述觀之，其始終未曾有
      過在護士乙○○備藥之時，親自或口頭與乙○○確認所抽取藥劑是否正確之陳
      述，並其先係辯稱拿取藥劑為麻護師之份內行政工作，醫師對此無監督之責，
      待本院送上開鑑定機構鑑定後，始改稱伊於護士乙○○取藥時，有向其口頭確
      認云云，且依其所述，該麻醉藥劑是經過消毒無菌的狀態，應該要在使用時才
      將外包裝打開等情，其尚以此指摘被告乙○○所稱：「我將麻醉藥劑拿出放在
      桌面上並將外包裝撕開，尚未將玻璃蓋打開，我即轉身去其他用品。我準備時
      有一位小姐自我後面走來不知道拿何物放在桌上，我就再轉身回來即將桌上的
      藥打開抽取，之後就消毒實施麻醉注射。」（見本院八十九年一月二十七日訊
      問筆錄）等處置之不當，顯見其於乙○○抽藥時並不在場，參以，其於本院審
    理時對被告乙○○所稱：我在實施麻醉注射時，甲○○只探頭說可不可以之後
      就沒有在場指示。」等情，被告甲○○僅答以「在手術之前我有我的工作，護
      士有護士的工作，乙○○在準備時我是有看一下，他應該等我換好衣服再實施
      麻醉的。」等語（見本院八十九年十一月二十二日訊問筆錄），足認被告乙○○上開供稱：被告甲○○在指示乙○○實施麻醉、取藥時，並未親自核對藥劑
      容器之標籤外觀，亦未口頭詢問乙○○要求其確認所準備之藥劑無誤一節，應
      堪可採。被告甲○○上開辯解及稱乙○○係為拖其下水始為前揭陳述云云，顯
      係事後圖卸之詞，要無可採。
（六）被告甲○○辯護人具狀為其辯稱：本案之發生係因負責支援之麻醉護士乙○○
      誤以止血劑為麻醉劑，而錯將止血劑施打入被害人脊髓，被告乙○○當時自己
      並未發覺錯拿藥劑，故未立即轉告被告甲○○，被告甲○○根本不知被告乙○○取錯藥劑，且在同案被告乙○○取藥之際，被告甲○○本身亦在準備開刀之
      前置工作，如洗手、消毒、更換衣服等，嗣見被害人於麻醉後之產生不適症狀
      ，以為係過敏，除施打抗過敏針外，為治患者，已速找最好的麻醉醫師陳忠麟
  協助救治，並將病人送榮總由婦產科主任趙灌中醫師救治，全程隨車全力救治
      ，救治過程並無不當，實已盡救治義務，尚難遽認被告甲○○有何過失之犯行
      。況醫療業務與取藥係分屬不同管理負責階層，在大型醫院醫生負責開處方，
      由藥劑師負責配藥給患者，倘醫師所開之藥物劑量完全正確，但藥劑師拿錯藥
      或劑量配錯，導致患者服藥後發生傷亡情形，就藥師配藥之過程，因非屬醫療
      業務，僅為行政行為，醫生無庸就其配藥過程加以監督，自不負任何刑責。本
      案情形亦類似醫生與藥劑師間之配搭情形，被告甲○○不可能緊跟在同案被告
      乙○○旁監督其取藥是否正確，正如一般醫生不可能去監督藥劑師是否依照醫
      生所開立之處方配藥。從未有因藥劑師取錯藥或配錯藥而責令正確下處方之醫
      生擔負刑責，而本案卻因麻醉護士乙○○個人疏失錯取藥劑，公訴人認被告甲○○要共負刑責，對甲○○實嫌過苛。若依上情，仍認被告甲○○應擔負刑責
      ，此例一開，則所有醫生豈不人人自危，隨時憂懼有被判刑之虞，豈敢全力投
      入救人之舉，反而有礙病人權益等語。惟按醫師第二十八條第一項明定醫療業
      務原則上須取得合法醫師資格者始得為之，護士僅例外在醫療機構於醫師指示
      下方得為之。另藥品調劑屬藥師之業務，藥師法第十五條第一項第二款定有明
      文。又護理人員法第二十四條規定：「護理人員之業務如左：一、健康問題之
      護理評估。二、預防保健之護理措施。三、護理指導及諮詢。四、醫療輔助行
      為。前項第四款醫療輔助行為應在醫師之指示下行之。」。據此，藥品調劑本
      屬藥師之權限，非醫師所能置喙，是醫師對藥師有關藥品調劑之行為既無指示
      、監督之責，因此，對於藥師拿錯藥或劑量配錯之行為即無須負責，此乃為當
      然之理。但醫療業務本屬醫師之權限，其雖可於一定條件下委由護士執行，但
      乃須在醫師之指示下方得為之，護士並無單獨執行醫療業務之權限，是以，醫
      師在將原應由其親自執行之醫療業務交由護士執行時，即須對護士之行為負指
      示及監督之責自明，則在其未盡指示、監督之責致護士執行醫療業務有疏失，
      醫師即須對其監督不週負責。因此，辯護人引用醫師與藥劑師間之關係，作為
      類比本案醫師與護士間之關係，顯有類比錯誤之誤解。又麻醉手術實施前之取
      藥準備行為是醫療輔助行為，此項工作可以由醫師本人或護士執行，但在醫師
      親自施打注射麻醉劑時，應注意確認注射之藥劑無誤，其注意的範圍在於核對
      藥劑容器之標籤，或口頭詢問備藥護士確認，而醫師信賴有適當訓練及經驗之
      合格護士，指示其準備麻醉用之藥物，亦須口頭詢問備藥護士確認等情，有行
      政院衛生署九十年七月十一日衛署醫字第０九０００四六六七三號函暨所附之
      該署醫事審議委員會第九００八０號鑑定書各一件在卷可參；但查，被告甲○○於指示護士乙○○取藥時，未親自核對藥劑之容器外觀，或口頭詢問乙○○
      準備藥劑是否無誤，致乙○○誤用藥劑，已如前述，則被告甲○○顯未盡其監
      督之責，而可認有過失，尚難以其所謂信賴乙○○之經驗豐富，即可免除其上
      開監督之責。從而，辯護人前揭辯解，亦不足採。
   綜上，本案事證已臻明確，被告等犯行，均堪認定，應依法論科。
二、查被告甲○○係醫師，以從事醫療行為為業，被告乙○○為經過受訓領有合格執
    照之麻醉護士，以從事為病患實施麻醉注射之醫療行為為業，均為從事業務之人
    ，其等因業務上之過失，致被害人劉聰慧死亡之犯行，罪證明確，核其等所為，
    均係犯刑法第二百七十六條第二項之業務過失致死罪。又被告甲○○行為後，刑
    法第四十一條業於九十年一月四日修正為「犯最重本刑為五年以下有期徒刑以下
    之刑之罪，而受六月以下有期徒刑或拘役之宣告，因身體、教育、職業、家庭之
    關係或其他正當事由，執行顯有困難者，得以一元以上三元以下折算一日，易科
    罰金。但確因不執行所宣告之刑，難收矯正之效或難以維持法秩序者，不在此限
    。」「併合處罰之數罪，均有前項情形，其應執行之刑逾六月者，亦同。」並於
    同年月十日公布施行，於同年月十二日生效，比較新舊法之規定，以變更後之新
    法對被告有利，依刑法第二條第一項前段之規定，自應適用裁判時之新法。爰審
    酌被告等素行尚佳，被告甲○○行醫十九年，被告乙○○自七十五年間起開始擔
    任麻醉護士迄今，本案過失程度被告乙○○係誤用藥劑、被告甲○○則係未確實
    監督而有監督不週之疏失等過失情節，致被害人死亡、所生損害重大，暨其等民
    事部分均已與被害人家屬達成和解，賠償被害人家屬之損失，有和解書、新竹市
    東區調解委員會調解書可憑，及犯罪後之態度尚可等一切情狀，各量處處如主文
    所示之刑，就被告甲○○部分並諭知易科罰金之折算標準，以示懲儆。末查，被
    告等均未曾受有期徒刑以上刑之宣告，有臺灣高等法院被告全國前案紀錄表、臺
    灣新竹地方法院檢察署刑案資料查註紀錄表等附卷可稽，其等偶因過失罹刑章，
    惡性非重，民事部分均業已與被害人家屬達成和解，妥為賠償，有上開和解書、
    調解書可稽，並經告訴人即被害人劉聰慧之夫丙○○當庭表示不予追究（見本院
    八十九年一月二十七日訊問筆錄），被告等經此教訓，足資警惕，認無再犯之虞
    ，是本案有期徒刑之宣告，認以暫不執行為適當，爰併各宣告被告甲○○緩刑三
    年、被告乙○○緩刑五年，用勵自新。
據上論斷，應依刑事訴訟法第二百九十九條第一項前段，刑法第二條第一項前段、第
二百七十六條第二項、第四十一條第一項前段、第七十四條第一款，罰金罰鍰提高標
準條例第一條前段、第二條，判決如主文。
本案經檢察官吳金棟到庭執行職務。
中      華      民      國    九十    年      八      月      三十一    日
                                      臺灣新竹地方法院刑事第二庭
                                          法  官   謝  永  昌
右正本證明與原本無異。
如不服本判決，應於判決送達後十日內向本院提出上訴狀( 應附繕本 )，上訴於
臺灣高等法院。
                        書記官   陳  凰  榆
中      華      民      國    九十    年      八      月      三十一    日
附錄本案論罪科刑法條全文
刑法第二百七十六條
因過失致人於死者，處二年以下有期徒刑、拘役或二千元以下罰金。
從事業務之人，因業務上之過失犯前項之罪者，處五年以下有期徒刑或拘役，得併科
三千元以下罰金。


司法院資訊處製作；財團法人民間司法改革基金會備份。
